最高法院民事判決　　　　　　　　　　　　　　　八十八年度台上字第二一一一號
　　上　訴　人　甲○○
　　　　　　　　乙○○
　　被 上訴 人　聯邦商業銀行股份有限公司
　　法定代理人　黃春鐘
右當事人間請求塗銷所有權移轉登記事件，上訴人對於中華民國八十七年九月十六日
台灣高等法院第二審判決（八十七年度上字第二六二號），提起上訴，本院判決如左
：
    主  文
上訴駁回。
第三審訴訟費用由上訴人負擔。
    理  由
本件被上訴人主張：坐落桃園縣平鎮市○○段廣興小段一七六之一四號土地，應有部
分一萬分之一九五及地上建物建號六七三八號，門牌號碼為桃園縣平鎮市○○路五七
巷四五號四樓房屋（包括建號六七四四、六七八六號之停車場、鋼筋混凝土水箱等，
下稱系爭房地）原登記為訴外人廖淑慧所有，因廖淑慧向伊借款新台幣（下同）三十
萬元未按期清償，伊即聲請台灣桃園地方法院以八十五年度執全字第七○九號，於民
國八十五年四月十一日上午九時四十分查封系爭房地。惟訴外人廖淑慧竟於八十五年
四月十七日將系爭房地所有權移轉登記於上訴人乙○○，致無法辦理查封登記。嗣上
訴人乙○○復於八十五年七月二十二日再將系爭房地所有權移轉登記於上訴人甲○○
。依強制執行法第一百十三條準用第五十一條第二項規定，上開處分行為對伊不生效
力等情。本於民法第一百八十四條規定，求為命塗銷上訴人所為所有權移轉登記之判
決。
上訴人則以：系爭房地原為訴外人邱佳亮所有，於八十四年十月二十六日賣與莊育道
，並將所有權移轉登記莊育道之妻廖淑慧名下，惟因廖淑慧無法辦妥貸款，雙方合意
解除契約，邱佳亮即另覓買主，於八十五年三月二日將系爭房地賣與上訴人乙○○，
上訴人乙○○復於八十五年七月十九日再賣與上訴人甲○○。雖依強制執行法第五十
一條第二項規定，廖淑慧之上開移轉於上訴人乙○○之處分行為對被上訴人不生效力
，惟上訴人乙○○、甲○○為善意第三人，在上開處分行為塗銷前，廖淑慧將系爭房
地移轉於上訴人乙○○及上訴人乙○○再將系爭房地移轉於上訴人甲○○之二次處分
行為均為有效，應受土地法第四十三條之保障，被上訴人無權塗銷上開二次所有權移
轉登記等語。資為抗辯。
原審審理結果，以：查，本件被上訴人主張，系爭房地於八十四年七月間登記為訴外
人廖淑慧所有，而廖淑慧積欠伊三十萬元未依約按期清償，迭經催討均置之不理，伊
即聲請台灣桃園地方法院於八十五年四月十一日上午九時四十分以八十五年度執全字
第七○九號查封系爭房地。惟因廖淑慧另於八十五年四月十七日以桃園縣平鎮地政事
務所八十五年四月十六日收件字號第六二五八號將系爭房地所有權移轉登記於上訴人
乙○○，致無法辦理查封登記。嗣上訴人乙○○復於八十五年七月二十二日以桃園縣
平鎮地政事務所八十五年七月十九日收件字號第一三九○五號再將系爭房地所有權移
轉登記於上訴人甲○○之事實，業據其提出借款契約書、土地及建物登記簿謄本、台
灣桃園地方法院囑託查封登記函影本各一份為證，並為上訴人所不爭執，且經調閱台
灣桃園地方法院八十五年度執全字第七○九號假扣押強制執行事件卷證審認屬實，自
堪信為真實。按查封係公法上之處分行為，其效力於實施查封後即發生，不待查封登
記完成始發生，任何人均應受其拘束。而動產實施查封後，債務人就查封物所為移轉
、設定負擔或其他有礙執行效果之行為，對於債權人不生效力；不動產之強制執行準
用動產執行之規定，強制執行法第五十一條第二項、第一百十三條分別定有明文。故
不動產經查封後，尚未為查封登記前，如移轉登記於他人，對債權人不生效力，債權
人得訴請該他人塗銷所有權移轉登記，苟該他人於債權人訴請其塗銷所有權移轉登記
前復將該不動產之所有權移轉登記或設定抵押登記於第三人，為貫徹查封之公信力，
以確保債權人之債權，債權人自得訴請第三人塗銷所有權移轉登記或抵押權之設定登
記，第三人不得主張有土地法第四十三條規定之適用而予以抗衡（參照最高法院六十
八年台上字第三○七九號、六十九年台上字第一一二號判例；七十九年台上字第二一
二二號、八十六年台上字第二八五八號、八十七年台上字第一五三號判決要旨）。本
件系爭房地原登記訴外人廖淑慧名下，嗣後分別以買賣為由而登記於上訴人乙○○、
甲○○名義，雖乙○○所訂立之買賣契約及所有權移轉登記手續之送件係在查封前，
惟彼等之登記手續（完成）既均在被上訴人就系爭房地實施查封之後，則依上說明，
不論上訴人是否為善意第三人，彼等均應受查封效力之拘束，而不得主張土地法第四
十三條之規定予以抗衡。上訴人辯稱：彼等為善意第三人，訴外人廖淑慧將系爭房地
移轉於上訴人乙○○及上訴人乙○○再將系爭房地移轉於上訴人甲○○之二次處分行
為均為有效，被上訴人無權塗銷上開二次所有權移轉登記云云，即無足取。被上訴人
依強制執行法第五十一條第二項、民法第一百八十四條等規定，請求登記名義人即上
訴人甲○○就系爭房地於八十五年七月十九日經桃園縣平鎮地政事務所以第一三九○
五號收件、同年七月二十二日以買賣為登記原因所為之所有權移轉登記，及上訴人乙
○○於八十五年四月十六日經桃園縣平鎮地政事務所以第六二五八號收件、同年四月
十七日以買賣為登記原因所為之所有權移轉登記，均予塗銷，洵屬正當，應予准許。
又上訴人既不得主張土地法第四十三條規定而抗衡被上訴人就系爭房地所為查封之效
力，則證人陳國忠、邱佳亮所為之證言即無庸審酌，另證人廖淑慧亦無傳訊之必要；
至上訴人所舉之最高法院六十六年第八次民庭庭推總會決議，係指查封後辦妥之移轉
登記於未經債權人訴請塗銷登記前不失其效力，非指債權人依該決議意旨不得訴請塗
銷所有權移轉登記云云。為其心證之所由得，爰將第一審所為上訴人敗訴之判決予以
維持，駁回上訴人之上訴，於法核無違誤。上訴論旨，猶執陳詞，指摘原判決違背法
令，求予廢棄，非無理由。
據上論結，本件上訴為無理由。依民事訴訟法第四百八十一條、第四百四十九條第一
項、第七十八條，判決如主文。
中      華      民      國    八十八    年      九      月     十七     日
                              最高法院民事第三庭
                                  審判長法官  范  秉  閣
                                        法官  朱  建  男
                                        法官  曾  煌  圳
                                        法官  許  澍  林
                                        法官  鄭  玉  山
      右正本證明與原本無異
                                              書  記  官
中      華      民      國    八十八    年      十      月      四      日
